【裁判字號】    97,上,114
【裁判日期】    970520
【裁判案由】    返還不當得利
【裁判全文】
臺灣高等法院臺中分院民事判決           97年度上字第114號
上  訴  人  丁○○
訴訟代理人  吳文虎律師
複代理人    甲○○
上  訴  人  蔡欣潔即寶祥工業社
                      1號
被上訴人    臺灣電力股份有限公司中區營業處
法定代理人  乙○○
訴訟代理人  蔡瑞煙律師
複代理人    丙○○
上列當事人間請求返還不當得利事件，上訴人對於中華民國97年
1月24日臺灣臺中地方法院96年度訴字第739號第一審判決提起上
訴，本院於97年5月6日言詞辯論終結，判決如下：
    主  文
上訴駁回。
第二審訴訟費用由上訴人丁○○負擔十分之七，餘由上訴人蔡欣
潔即寶祥工業社負擔。
    事實及理由
一、程序方面：
    按不真正連帶債務之數債務人雖具有同一目的，對債權人各
    負全部給付之義務，然各債務人所負債務之數債務人雖具同
    一目的，對債權人各負全部給付之義務，然各債務人所負債
    務各有不同發生之原因，僅因相關之法律關係發生法律競合
    所致，債務人相互間，並無所謂應負擔部分，故在法律上並
    無必須合一確定之情形（最高法院90年台抗字第246號裁定
    意旨參照）；又民事訴訟法第53條之規定，限於訴訟標的對
    於共同訴訟之各人，在法律上必須合一確定者始得適用，故
    為訴訟標的之法律關係，對於共同訴訟之各人，在法律上並
    非必須合一確定，僅在理論上應為一致之判決者，無適用該
    條之餘地，最高法院著有22年上字第729號判例足參。查被
    上訴人係以丁○○與聖瑞實業有限公司（下稱聖瑞公司）2
    人係屬不真正連帶之法律關係，而對其2人為同一之請求，
    且如其中一人已為給付，另一人於其給付之範圍，即免其給
    付之義務，然其二人間既無分擔之部分，亦非固有必要共同
    訴訟，上訴人丁○○有無侵權行為，與聖瑞公司亦屬無涉，
    且上訴人丁○○除聖瑞公司外，尚又提供電源供另一上訴人
    即蔡欣潔即寶祥工業社電源使用，二者有關違反電業法及不
    當得利之原因事實亦有不同，故對聖瑞公司追償之部分，理
    論上縱認應與上訴人丁○○為一致之判決，亦難謂就其2人
    間有合一確定之必要，從而丁○○上訴之效力，自不及於未
    上訴之聖瑞公司，合先敘明。
二、實體方面：
(一)被上訴人方面
  1.本件被上訴人於原審起訴主張：(1)緣上訴人丁○○所興建門
    牌號碼台中縣神岡鄉○○路961巷5號及5之1號鐵皮屋廠房，
    原申請之用電及電表，因欠繳電費已遭被上訴人於民國（下
    同）94年9月21日停止供電及拆除電表，上訴人丁○○竟利
    用其從事水電工程之職業專長，先毀壞設於台中縣神岡鄉○
    ○路961巷5號外牆上之電表箱封印鎖，再自被上訴人設在台
    中縣神岡鄉○○路961巷5號外之輸電設備，私接線路至上開
    電表箱內，竊取被上訴人電力至其所興建之上開兩間鐵皮屋
    廠房內使用；並將該廠房以每月新台幣（下同）8萬元及3萬
    8 千元出租予原審共同被告聖瑞實業有限公司（下稱聖瑞公
    司）、上訴人蔡欣潔即寶祥工業社使用；嗣經被上訴人於95
    年9月7日會同轄區員警，在上開廠房查獲該私自接外線進入
    屋內使用之竊電行為，除有上訴人蔡欣潔及聖瑞公司現場負
    責人林添賜簽認之用電實地調查書可資證明外，上訴人丁○
    ○違反電業法之竊電行為，並經台中地檢署檢察官於96年1
    月22日偵查終結起訴在案。(2)電業法第106條第1款規定：「
    未經電業供電，而在其供電線路上私接電線者，為竊電」，
    上訴人丁○○既以私接線路方式竊電，自應依民法第184條
    第1項侵權行為及電業法第73條規定對被上訴人負損害賠償
    責任。又依民法第179條前段規定，上訴人丁○○以私接電
    線竊取被上訴人公司之電能，受有未繳納電費之利益，致被
    上訴人受有未能收取電費之損害，亦應依不當得利之規定返
    還被上訴人其所受之利得。而上訴人蔡欣潔及聖瑞公司並未
    向被上訴人申請用電，使用上訴人丁○○以私接電線竊取被
    上訴人公司之電能，因而受有未向被上訴人繳納電費之利益
    ，並致被上訴人受有短收電費之損害，自應依不當得利及電
    業法第73條規定，返還被上訴人其所受之利得。(3)因電能（
    或電氣）為具有經濟效用價值之無體物，無法直接體認其存
    在，故不法竊電行為所造成之電能損害，實難以估算其數量
    ；且用電戶之用電量可依其用電增減而異，亦難以電表更換
    前後之用電量計算損害額；為此電業法第73條特別明定有關
    竊電電費追償之計算，即：「電業對於用戶或非用戶竊電電
    費之追償，得依其所裝置之用電設備，分別性質及其瓦特數
    或馬力數，按電業之供電時間及電價，計算3個月以上1年以
    下之電費……」，核其性質應屬法定損害賠償責任，故竊電
    行為一經查獲，被上訴人自得按電業法第73條及處理竊電規
    則第6條等規定計算，向竊電者追償3個月以上1年以下之追
    償電費。(4)本件上訴人應給付追償電費之計算：聖瑞公司
    、上訴人蔡欣潔以該廠房使用於塗裝加工，依被上訴人公司
    營業規則施行細則第139條第1項第2款第1目規定，追償電費
    推算每日用電時數依營場所製造、加工類按12小時計算。
    依處理竊電規則第6條、被上訴人公司營業規則第95條第1款
    、第96條，以及營業規則施行細則第145條之規定，按現場
    裝置之用電設備及供電時間、電價，核計自94年9月21日（
    停止供電拆除電表日）起至95年9月7日（查獲竊電日）止，
    計351天之追償電費期間。復依被上訴人公司營業規則施
    行細則第140條第2款規定，按表燈營業用電價計算其追償電
    費，再依被上訴人公司電價表各類用電流動電費每度平均單
    價表（表燈營業類），95年7月1日（含）以後每度平均單價
    含營業稅3.18元，95年7月1日以前每度平均單價不含營業稅
    2.88元，追償期間按日比例以每度平均單價2.908元（不含
    營業稅）計價。再依處理竊電規則第6條第2項「電業訂有
    臨時電價者，各款追償電費概按臨時電價計算之」、或被上
    訴人公司營業規則第97條「竊電追償電費按追償期間之臨時
    電價計算」以及被上訴人公司電價表第14章臨時用電電價第
    5項第1款規定「臨時用電電價按相關用電電價1.6倍計收」
    等規定，及依查獲當日現場設備容量實施測流，聖瑞公司為
    72KW、上訴人蔡欣潔即寶祥工業社為為30KW，核計上訴人丁
    ○○、聖瑞公司應給付被上訴人追償電費148萬1,578元（含
    營業稅，72KW×351日×12小時×1.6×2.908×1.05＝1,481
    ,578），上訴人丁○○、蔡欣潔應給付被上訴人追償電費61
    萬7, 324元（含營業稅，30KW×351日×12小時×1.6×2.90
    8×1.05＝617,324）。綜上，上訴人丁○○應依侵權行為
    、不當得利及電業法第73條規定給付被上訴人追償電費，另
    聖瑞公司、上訴人蔡欣潔則應依不當得利、電業法第73條規
    定給付被上訴人追償電費，該二人各別之給付義務，各與上
    訴人丁○○之給付義務成立不真正連帶關係，爰提起本訴請
    求法院擇一請求權判命上訴人給付等語，並聲明求為：上訴
    人丁○○、聖瑞公司應給付被上訴人148萬1578元正，及自
    起訴狀繕本送達翌日起至清償日止，按年息百分之5計算之
    利息；上訴人丁○○、上訴人蔡欣潔應給付被上訴人61萬
    7324元正，及自起訴狀繕本送達翌日起至清償日止，按年息
    百分之5計算之利息；前兩項給付，如其中一上訴人或原審
    共同被告已為給付，於其給付之範圍內，他上訴人或原審共
    同被告免給付之義務。並陳明願供擔保以宣告假執行之判決
    。
(二)、於本院補充陳述：
  1.上訴人丁○○確實為竊電行為人，並業經原審法院刑事庭以
    竊電罪累犯判處有期徒刑2年10月，提起上訴後，亦再經鈞
    院刑事庭以96年度上訴字第2268號判決駁回上訴，被上訴人
    依侵權行為、不當得利及電業法第73條、處理竊電規則第6
    條第1項等規定，請求上訴人丁○○賠償損害、返還不當得
    利或給付追償電費，誠屬有據。至上訴人丁○○雖辯稱遭被
    上訴人拆除電錶及停止供電後，係接用訴外人詹陳秀滿為用
    電戶之00000000000電號電表線路供電，後因供電線路過長
    再改接訴外人宋德發為用電戶之00000000000電號電表線路
    供電云云。然查，除被上訴人係於95年9月7日會同員警在現
    場查獲私接（破壞封印鎖，將表前開關重新投入）被上訴人
    供電線路使用外，查獲當時並以儀器檢測查出由該電表箱私
    接至屋內總開關箱之線路，確實有供電負載之使用情事；且
    依訴外人詹陳秀滿之00000000000電號「電費明細資料查詢
    單」所示（表上記載之收費日期，所收取者為前二個月之電
    費），95年9月（即收費日期95年11月21日）以前之用電量
    ，顯無轉接他人使用之情形；另一訴外人宋德發之00000000
    000電號電表，則係於95年5月15日始申請用電及裝設電表，
    且該電表之用電量增加亦在95年9月（即收費日期95年11 月
    21日）之後，亦有「電費明細資料查詢單」可稽，足見上訴
    人上開所辯委無可採。
  2.另聖瑞公司及上訴人蔡欣潔均明知上訴人丁○○私自接用被
    上訴人之電力供其使用，而該二人既未向被上訴人申請用電
    ，使用上訴人丁○○以私接供電線路所竊取被上訴人之電能
    ，縱非故意亦屬過失之竊電行為；而電業法第73條及處理竊
    電規則第6條第1項規定，所得追償給付電費之對象，尚包括
    過失所致之竊電，故被上訴人依上開規定請求上訴人蔡欣潔
    給付追償電費，自屬有據。又，上訴人丁○○與被上訴人間
    並不存在有供電法律關係，上訴人蔡欣潔使用丁○○竊自被
    上訴人之電力，受有未向被上訴人繳納電費之利益，致被上
    訴人受有短收電費之損害，二者間具有因果關係；且縱使認
    為上訴人蔡欣潔有另繳交電費給丁○○，但從上訴人蔡欣潔
    明知丁○○係以私接供電線路方式供其用電，以及所稱繳交
    給丁○○之電費，均明顯少於應繳納給被上訴人之電費，顯
    足以證明其所受之利益，與法律所定利益之歸屬，並不相符
    ，應屬無法律上原因受有利益，被上訴人自併得依不當得利
    規定，向上訴人蔡欣潔請求返還所受之利得。
  3.按電業法第73條之規定係經立法並授權電業主管機關制定對
    竊電者追償電費之規定，核其性質屬法定損害賠償責任；另
    因電力度數屬無體物，本難以精確計量遭竊度數，上開電業
    法所特別規定追償電費之計算基準，亦足資做為所受利益計
    算之憑據，並向為司法實務所採。故竊電行為一經查獲，電
    業自得依電業法第73條規定、處理竊電規則及被上訴人公司
    營業規則、營業規則施行細則等規定計算，向竊電者追償3
    個月以上1年以下之追償電費或損害賠償，並請求返還所受
    之利得。至上訴人丁○○、蔡欣潔應給付追償電費之計算，
    則與原審之主張及陳述相同，予以引用。
二、上訴人方面
(一)、上訴人則以：(1)被上訴人起訴主張上訴人丁○○於94年9月
    21日起，私自在被上訴人之輸電設備，私接線路竊取電力，
    至95年9月7日被被上訴人會同員警查獲之日共達351天等事
    實，被上訴人應就上訴人丁○○有竊電之行為負舉證責任，
    且被上訴人應就上訴人丁○○之竊電行為之始，為94年9 月
    21日負舉證責任。(2)聖瑞公司承租961巷5號之廠房時因其前
    手房客積欠金額十萬多元未歸還即倒閉，故上訴人丁○○約
    定由聖瑞公司承租該廠商亦得使用前手房客遺留之廠商設備
    ，惟聖瑞公司須一併承受前手之債務分期攤還於每次支付電
    費時一起繳納，故聖瑞公司所支付之電費有部份為分期攤還
    之債務。且該系爭電表曾於93年時訴外人陳錫賓與被上訴人
    所簽定之切結書其和解金額亦由聖瑞公司與寶祥工業社分期
    攤還於繳納電費時一併收取，故上開兩家公司每月所繳納之
    費用非僅為使用之電費。就其系爭電表00000000000並未破
    壞其開關及私接該電線，上訴人對於被上訴人並無侵權行為
    亦未有不當得利，被上訴人之請求無據。(3)上訴人蔡欣潔所
    租賃廠房使用乃一切合法，且961巷5號及5-1號兩棟廠房一
    直都是由同一電表分電使用，故上開兩廠房內皆另有裝設電
    表箱已計算各廠房使用之電量，以方便收取電費時免有爭議
    ，而寶祥工業社於94年斷電後，雖繼續營業但因生意不佳，
    與暫時歇業之情況相去不遠，後來生意稍有起色，上訴人丁
    ○○由00000000000及00000000000兩個電表供電，寶祥工業
    社因長期營業狀況欠佳，故有時需延遲繳納電費，交由上訴
    人丁○○付電費得以稍緩繳費，而繳納給被上訴人則須按時
    繳款，且因於5號廠房共用同一電表，故對於電費之給付金
    額乃是依廠商內之電表為準，非以被上訴人所設之電表為基
    準，被上訴人所設之電表量為全部分表的總使用量，故每次
    給付少於被上訴人所設之電表乃屬當然非謂不當得利，被上
    訴人之請求無據。(4)被上訴人請求給付之標準，依被上訴人
    公司營業規則之規定，惟其營業規則乃其內部之文件，是否
    得適用於本件訴訟並無說明。退而言之，上訴人丁○○所出
    租之房屋，其承租人經營工廠，依勞動基準法第30條規定勞
    工每日不得超過8小時之工作時間。又同法36條規定：勞工
    每7日中，至少有一天之休息為例假，每年至少有52週即休
    假52天或53天。又同法37條規定：紀念日、勞動節日及其他
    由中央主管機關規定之放假日，均應休假，包含臨時變換之
    日數，則工廠放假之日數應為110天左右，是否應予扣除。
    (5)被上訴人用電申請之契約應屬於消費者保護法中所稱之定
    型化契約，即應受該法之規範，就消費者保護法施行細則（
    下簡稱消保法細則）第15條中規定中央主管公告應載事項者
    ，才能有本法關於定型化契約規定之適用。另該電業法第73
    條之計算規定明顯有違背平等互惠原則（消保法細則第14條
    1至4項）等語，資為抗辯，並聲明：駁回被上訴人之訴。
(二)、上訴人丁○○於本院補充抗辯：
  1.查96年前用電戶聲請用電限制甚嚴，多不予准許，用電人若
    將房屋分租於不同之多數工廠，而各工廠用電之多寡不一，
    所以出租人乃在台灣電力公司之電表（稱總表）再以分表（
    一般稱為內表或私表）的方式供應用電之廠房承租戶，以為
    計算各承租戶之收費標準，也因此造成台灣電力公司之誤解
    。
  2.被上訴人無論其電力有無損失，皆未能證明上訴人有竊電之
    行為。至被上訴人97年4月11日之民事準備書狀載有「上訴
    人丁○○上開竊電行為，經台灣台中地方法院刑事庭96年度
    訴字第768號刑事判決，以竊電累犯判處有期徒刑2年10月；
    提出上訴，亦再經鈞院刑事庭於97年4月8日駁回其上訴‧‧
    ‧」等情，然該案件已提起上訴，並未確定，自不得做為本
    件民事訴訟之證據；又被上訴人97年4月30日之民事辯論意
    旨狀主張「上訴人丁○○竟利用其從事水電工作之專長，將
    上開電表箱重新裝上封印鎖扣環剪斷並加工為活動式，偽裝
    為正常之封印鎖，再將該表前開關投入」等情，然其舉證方
    式均以查獲當時之電表箱情形為據，並無竊電內容之記載，
    亦非可謂上訴人之竊電行為之證據。另證人戊○○證稱「實
    測現場有用電量，表示是私接過來的，如果不是私接過來的
    ，實測電流會是零」等語，屬推測之詞，不得做為證據。
  3.又電業法第73條第1項既就有關竊電追償電費之計算，規定
    「得」依3個月以上，1年以下計算電費，而使用上訴人電表
    之用戶，均為工廠；按工廠法之規定工人每年有113天之休
    假，該假之日子是否應予扣除，原判決並未釋明，逕依被上
    訴人之請求，以最高額計算。再者，被上訴人主張「適用台
    灣電力公司營業規則」乙節，惟該營業規則乃其內部之一部
    份，並非法律或命令，對民事訴訟當事人之對方，自然無拘
    束力，原判決予以適用自有不當。
(三)、上訴人蔡欣潔即寶祥工業社於本院補充抗辯：伊向上訴人丁
    ○○租廠房，丁○○就要給伊使用水、電。伊承租時本來有
    電，後來線路被剪斷了，伊跟丁○○說沒有電沒辦法營業，
    丁○○大概一、兩天後幫伊接電路給伊使用。伊與聖瑞都是
    向丁○○承租，另一家公司有申請電錶，伊與聖瑞公司就是
    從另一家裝有電錶的公司接線來使用電力。伊是向丁○○承
    租房子，且電費沒有繳給被上訴人，都繳給丁○○，電費丁
    ○○說多少，伊就付給其多少。伊本來跟丁○○說自己去繳
    ，丁○○說如果要自己繳，就不出租給伊與聖瑞公司。伊使
    用電力皆確實繳納電費，並未受有利益，雖電費繳納非親自
    繳納予被上訴人，不得以此相繩之。至被上訴人主張雖有給
    付電費但皆為短少，與實際應給付之數額不符等語，惟被上
    訴人並未舉證伊所給付之電費與實際使用有所出入等語。
三、原審經審酌兩造所提出之攻擊防禦方法後，認被上訴人依侵
    權行為之法律關係，請求上訴人丁○○視分別給付148萬1,5
    78元及61萬7,324元，及自起訴狀繕本送達翌日即96年3月23
    日起至清償日止，按週年利率5%計算之法定遲延利息；另依
    不當得利之法律關係，請求上訴人聖瑞公司給付148萬1,578
    元，及自起訴狀繕本送達翌日即96年3月23日起至清償日止
    ，按週年利率5%計算之法定遲延利息，請求上訴人蔡欣潔給
    付61萬7,324元，及自起訴狀繕本送達翌日即96年3月23日起
    至清償日止，按週年利率5%計算之法定遲延利息；其中上訴
    人丁○○、聖瑞公司對被上訴人各負148萬1,578元之給付義
    務部分，如上訴人其中一人已為給付，另一人於該給付範圍
    內，免其給付義務，另上訴人丁○○、蔡欣潔對被上訴人各
    負61萬7,324元之給付義務部分，如上訴人其中一人已為給
    付，另一人於該給付範圍內，免其給付義務，均有理由，從
    而判決准許被上訴人全部之請求，上訴人對於原審上開判決
    結果不服提起上訴（原審另一共同上訴人聖瑞公司對原審判
    決不利部分，未據聲明不服而告確定），於本院均聲明求為
    ：(一)原判決廢棄。(二)被上訴人在第一審之訴及假執行之聲請
    駁回。(三)第一、二審訴訟費用由被上訴人負擔。被上訴人則
    答辯聲明：(一)請求駁回上訴。(二)第一、二審訴訟費用由上訴
    人負擔。
四、兩造經原審整理、簡化爭點，其結果如下：
(一)、兩造不爭執事實：
    1.上訴人丁○○所興建門牌號碼台中縣神岡鄉○○路961巷5
      號及5之1號鐵皮屋廠房，原係共同使用同一電表，因遭查
      獲竊電後欠繳電費，原申請之用電及電表，已遭被上訴人
      於94年9月21日停止供電及拆除電表。
    2.上訴人丁○○將門牌號碼台中縣神岡鄉○○路961巷5號及
      5之1號鐵皮屋廠房，分別以每月3萬8千元、8萬元出租給
      上訴人蔡欣潔及原審共同被告聖瑞公司供渠等經營之寶祥
      工業社、聖瑞公司使用。
    3.被上訴人公司於95年9月7日會同員警，在上開廠房查獲有
      人私自接外線進入工廠使用，上訴人丁○○因之遭原審95
      年訴字第404號刑事判決：以未經電業供電，而在其供電
      線路上私接電線竊電，累犯，判處有期徒刑2年10月，經
      丁○○提起上訴，由本院95年上訴字第2011號刑事判決駁
      回其上訴在案，丁○○不服，向最高法院提起上訴中（目
      前尚未確定）。
(二)、以上兩造不爭執之事實，業據被上訴人提出台灣台中地方法
    院檢察署檢察官95年偵字第26214號、96年偵字第935號起訴
    書、96年訴字第768號刑事判決影本各一件為憑，並經原審
    至現場履勘明確，製有勘驗筆錄附卷為憑，並有上開刑事案
    卷影本在卷可參，堪予採信，並採為本院判決之基礎。
五、本院得心證之理由：
(一)、上訴人丁○○雖否認有何竊電行為，並抗辯稱；伊共向台電
    公司申請總錶4個，其中一個被台電斷電，伊即從其他的總
    錶拉電過來使用，再依其自裝之分錶，依分錶度數向承租人
    分別收取電費，伊係向台電公司買電來分給承租人使用，故
    無竊電等語，然上訴人丁○○所興建門牌號碼台中縣神岡鄉
    ○○路961巷5號及5之1號鐵皮屋廠房，原申請之用電及電表
    00000000000，因欠繳電費已遭被上訴人公司於94年9月21日
    停止供電及拆除電表，上訴人丁○○竟將上開電表箱之封印
    鎖扣環剪斷並加工為活動式，偽裝為正常之封印鎖，再將表
    前開關投入，而自上訴人丁○○設在台中縣神岡鄉○○路96
    1巷5號外之輸電設備，私接線路至上開電表箱內，竊取被上
    訴人公司之電力至其所興建之上開兩間鐵皮屋廠房內使用之
    事實，業據被上訴人提出用電實地調查書1紙為證，並經證
    人即被上訴人公司稽查員戊○○於警詢及96年度訴字第768
    號刑事案件審理時具結證述詳盡（見台中縣警察局豐原分局
    刑案偵查卷宗第4-5頁、原審卷第203頁反面、第204頁正面
    ），上訴人丁○○固又抗辯：其係由訴外人詹陳秀滿000000
    00000及宋德發00000000000兩個電表供電等語。然上開廠房
    原申設使用之00000000000號電表於93年9月17日遭查獲倒撥
    電錶竊電後，至94年9月21日遭拆錶停止供電止，其用電度
    數，除94年3月、5月為6320度、6600度外，其餘歷次用電度
    數或為1萬餘度、或為3萬餘度餘元不等 (見本院刑事卷影本
    第40頁第1面），可知上開廠房每2個月（2個月計量1次）用
    電度數均逾6千度，參諸以詹陳秀滿名義於93年7月間所申辦
    之00000000000號電表，至94年9月止之每2個月用電度數均
    未逾1千度，且於94年11月及95年1月間即上訴人丁○○所稱
    00000000000號電表遭拆除後，改以詹陳秀滿名義之電表供
    電後，該電表之用電度數竟僅有280度及240度，此有臺灣電
    力股份有限公司中區營業處97年1月30日D臺中字第09701003
    891號函附用電戶之用電資料在卷可按（見同前卷第40頁第
    二面），顯與5號及5之1號兩棟相連工廠每2個月所需用電度
    數不成比例；至訴外人宋德發之00000000000電號電表係於
    95年5月15日始申請用電及裝設電表，依該電表之用電量亦
    係在95年11月以後，才有顯著之增加，此有「電費明細資料
    查詢單」記載可稽（原審卷第156頁原證19），在此之前依
    其用電之度數尚難逕予認定有被轉接供他人使用之情形，且
    如上訴人丁○○所言為真正，則自95年5月以後，既係使用
    宋德發之00000000000電號電表供電，則以詹陳秀滿名義申
    辦之0000000000電表自95年5月以後之用電度數，衡情應呈
    下降之趨勢，然對照其電表用量於95年7月為7840度、95 年
    9月為7840度、95年11月為15880度、96年1月為15880度，其
    用電度數竟然不降反升，實有違經驗法則，從而上訴人丁○
    ○抗辯伊係私自從其他電表接電供蔡欣潔、聖瑞公司使用一
    節，與前揭電費明細資料查詢單及用電資料顯有不合，即難
    遽信。
(二)、再查，台電公司稽查人員於95年9月7日至台中縣神岡鄉○○
    路961巷5號表前開關施測用電電流為336及255安培，如果係
    從其他電表轉供電力，則5號前開關不可能實測出來有安培
    數，其施測的安培數會是零，且當天經過現場實測電流5號
    廠房為88A、83A、65A，另5-1號廠房（聖瑞公司）為175A、
    174A、216A，顯示本件確有私接電力，當時5號、5-1號用戶
    都有簽章等情，此業據證人戊○○於本院履勘現場時證述屬
    實（本院卷第95頁），並有現場查獲時所拍攝之照片、照片
    影本及當場填製之用電實地調查表影本、線路及電表箱位置
    圖附卷可參（原審卷第8頁、第221-224頁、本院卷第42-62
    頁、第114-120頁），上訴人蔡欣潔亦坦稱：前開用電實地
    調查書所載是事實，當天台電人員有將檢測結果拿給她看，
    她看了以後才簽名，聖瑞公司也是廠長本人簽名無訛（本院
    卷第95頁正、反面），是如上訴人丁○○所辯非虛，則何以
    坐落台中縣神岡鄉○○路961巷5號及5-1號鐵皮屋之電表開
    關經檢測竟會出現電流流通之安培數？上訴人丁○○所辯核
    與常情不符，亦無可採。至於上訴人訴訟代理人固又以證人
    戊○○證稱：「如果」係接自合法申請的電源，施測的安培
    數會是「零」係個人判斷之詞，據以否認其證詞之真實性，
    然證人戊○○係依據實測結果而為證述，並非憑空推論，且
    上訴人丁○○於93年車即因有倒撥電表指針竊電行為，經被
    上訴人台電公司要求補費，又未補足才拆表停止供電，後來
    是因為上級交辦，此復據證人戊○○於刑事證述屬實（原審
    卷第205頁）；是證人戊○○既係因業務檢查，且經實測始
    發覺上訴人有私接電源使用之情，其證詞與用電實地調查書
    之記載並無不合，該調查書又係經寶祥企業社及聖瑞公司現
    場負責人確認無訛始簽名為證，其證詞自具有客觀之公正性
    ，而屬可採。
(三)、復查，系爭5號及5-1號廠房係由上訴人丁○○興建後，分別
    出租予蔡欣潔及聖瑞公司供渠等經營寶祥工業社及聖瑞公司
    使用，並由其向蔡欣潔及聖瑞公司負責人林枚燕收取電費之
    事實，已為兩造所不爭，業如前述，而原來裝在前該5號及
    5-1 號廠房上之電表，經台灣電力公司斷電並把電表拔走後
    ，上訴人丁○○說要接從別家公司牽線過來供其使用等情，
    已據上訴人蔡欣潔於本案及警詢中供述明確（本院卷第141
    頁反面、台中縣警察局豐原分局刑案偵查卷第11頁）；上訴
    人丁○○本人亦坦稱前開台中縣神岡鄉○○路961巷5號、5-
    1號之廠房電源線路是由其找人前來施工的（本院卷第95頁
    正面）；由此益證上訴人丁○○確有將台電公司之供電線路
    私接至上開兩棟相連工廠之房總開關箱，供寶祥工業社及聖
    瑞公司廠房使用之情，及本院96年上訴字第2268號刑事判決
    亦認定：「查上述00000000000電號電表箱，除防止竊電所
    用之封印鎖，業遭破壞並偽裝為正常，又95年9月7日查獲本
    案當時，經以儀器測量該電表箱表前開關線路供電呈現負載
    情形，亦即台電之三條供電線路係處於遭人接用電力之供電
    中等情，已詳述如前，則被告出租予蔡欣潔、林枚燕之上開
    廠房，若如被告所辯另有正常供電管道，當無可能會有上述
    經斷電之電表箱封印鎖遭破壞並實際供電至廠內使用之情形
    。…，亦足證明上開坐落臺中縣神岡鄉○○路961巷5號、同
    巷5之1號兩棟相連廠房自原有00000000000號電表遭拆除停
    止供電2、3日後，廠房電力來源仍其係以私接線路竊取0000
    0000000電號電表箱，而非被告所辯之其他正常電表。本案
    縱因被告堅不吐實，而無法精確斷定被告竊電行為之起始時
    點，然綜參上開事證，已足認定被告有於94年9月21日後2、
    3日起至95年9月7日止，以私接線路反覆接續竊電之行為」
    並上開審認之結果，判處上訴人丁○○有罪在案，上訴人丁
    ○○空言否認有竊電行為，自無可採。
(四)、第查：未經電業供電，而在其供電線路上私接電線者，為竊
    電，處5年以下有期徒刑、拘役或500元以下罰金；又電業對
    於用戶或非用戶竊電電費之追償，得依其所裝置之用電設備
    ，分別性質及其瓦特數或馬力數，按電業之供電時間及電價
    ，計算三個月以上一年以下之電費。」電業法第106條、第
    73條第1項分別定有明文。本件上訴人丁○○於台電公司停
    止供電及拆除電表，擅自委人將上開電表箱之封印鎖扣環剪
    斷並加工為活動式，偽裝為正常之封印鎖，再將表前開關投
    入，而自被上訴人台電公司設在台中縣神岡鄉○○路961巷5
    號外之輸電設備，私接線路至上開電表箱內，據以竊取電力
    供聖瑞公司及上訴人蔡欣潔使用之事實，已如前述，核其所
    為與竊電行為相當，又因電能係具有經濟效用價值之無體物
    ，無法直接體認其存在，故竊電行為所造成短收電費之損害
    ，實難以估算數量，且電表一遭破壞，實際用電量如何，及
    何時開始竊電，均無從確知，而用電戶之用電量如何，恆隨
    用電之增減而有不同，並無固定，是電業法第73條始特別規
    定有關竊電電費追償之損害計算，而不論用戶或非用戶及實
    際竊電之度數為何，一經查獲竊電即在最低三個月最高一年
    之範圍內求償電費，此法定之追償責任，既非使用電費之對
    價，亦非以回復實際竊得之電數或短少之電費為標準，且不
    以竊電用戶遭刑罰判決確定有罪為其請求之要件，是以本件
    被上訴人既因上訴人丁○○私接電力使用，而受有相當於法
    定求償限度之損害，上訴人丁○○則受有免付同額電費之不
    法利益，參酌電業法第73條第1項規定之立法意旨，被上訴
    人向其請求自停止供電拆表之日即94年9月21日起至95年9月
    7日查獲日止，計351天之電費損失，既未逾越法定追償電費
    之標準，自無不合。
(五)、次按，電業法第73條第2項已明定：「處理竊電規則，由中
    央主管機關定之」；是以前開處理竊電規則既係中央主管機
    關依電業法之授權而來，另台灣電力股份有限公司營業規則
    ，復經主管機關之經濟部核准公告在案，即具法規之效力，
    參諸處理竊電規則第6條第1項，除設有與電業法第73條相同
    趣旨之規定外，其中處理竊電規則第6條第2項就追償電費之
    計算，又明定：「電業訂有臨時電價者，前項各款追償電費
    概按臨時電價計算之」；另台電公司營業規則施行細則第13
    9條第2款第1目亦明定：製造、加工或修理類店舖應按12小
    時計算；再電價表第14章臨時用電電價第5項第1款規定，臨
    時用電電價按相關用電電價1.6倍計收，被上訴人公司上開
    營業規則施行細則及電價表，復係依營業規則第104條之授
    權規定而來，自具有拘束力。從而，被上訴人依電業法第73
    條，及依電業法授權訂定，並經經濟部核定之營業規則第96
    條、第97條，處理竊電規則第6條、營業規則施行細則第139
    、140、142、145條、電價表、各類用電流動電費每度平均
    單價表等規定計算上訴人丁○○竊電之追償金額，自屬有據
    。
(六)、就上訴人蔡欣潔即寶祥工業社部分：
    按無法律上之原因而受利益，致他人受有損害者，應返還其
    利益，民法第179條前段定有明文。查上訴人被告丁○○所
    建廠房於93年9月17日第一次遭被上訴人公司查獲以倒撥電
    表指數方式竊電時，即是由聖瑞公司及上訴人蔡欣潔、寶祥
    工業社承租使用，有附於刑事卷內之切結書、陳情書、用電
    實地調查書及台中縣警察局豐原分局調查筆錄足徵（參原證
    20）；是上開廠房使用之電表因欠繳竊電之追償電費，遭被
    上訴人停止供電及拆除電表，顯為聖瑞公司、及上訴人蔡欣
    潔所明知，而無論係聖瑞公司或上訴人蔡欣潔均非台電公司
    之用戶，於渠等承租使用之系爭5號及5-1號廠房被查獲竊電
    後因未能補足電費，在94年9月21日經被上訴人公司停止供
    電及拆表後，其中聖瑞公司之林枚燕於刑事庭雖稱係由上訴
    人丁○○口頭向其收取電費，自95年3月1日承租到案發亦未
    見過電費單，另其於3月21日～5月21日繳6萬7600元、5月21
    ～7月21日繳8萬9360元之電費等語（95年偵字第26214號卷
    影本第21頁反面），另上訴人蔡欣潔則稱：伊每月電費約繳
    2萬多元（台中地檢署95年偵字第26214號偵卷影本第21頁反
    面、第22頁正面），惟其2人苟確由他人處接線取電再依分
    表分擔電費，則渠等為求權義之明確起見，衡情當會就彼此
    用電度數為何，仔細逐次核對，而無單憑上訴人丁○○口頭
    告知之可能，況其2人所稱之用電度數與詹陳秀滿、宋德發
    之電費表互核又無法吻合，足見渠等對上訴人丁○○供電之
    來源應屬不法一節，自無不知之理。職是之故，上訴人蔡欣
    潔既未向被上訴人申請用電，而使用被告丁○○以私接供電
    線路竊取之原告電能，因而受有不必向被上訴人繳納電費而
    能享用電能之不法利益，並致被上訴人受有相當於電業法第
    73條第1項所示短收電費之損害，被上訴人自得不當得利之
    規定，向其請求返還所受相當於電業法第73條第1項所定追
    償金額之利得。
(七)、被上訴人得向上訴人2人追償之金額各如下：
    1.上訴人丁○○應給付追償電費之計算：
      依查獲當日用電實地調查書記載現場設備容量實測電流
        ，聖瑞公司為72kw、上訴人蔡欣潔所經營之寶祥工業社
        為30kw，兩家並以不同之廠房經營塗裝加工（證1），
        依被上訴人公司營業規則施行細則第139條第1項第2款
        第1目規定（證8），推算追償電費每日用電時數，依營
        業場所製造、加工類按12小時計算，共351天計。
      依被上訴人公司營業規則施行細則第140條第2款規定，
        按表燈營業用電價計算追償電費，即依被上訴人公司電
        價表各類用電流動電費每度平均單價表（表燈營業類）
        ，95年7月1日（含）以後每度平均單價含營業稅3.18元
        （證10），95年7月1日以前每度平均單價不含營業稅2.
        88元（證11），依追償期間按日比例以每度平均單價2.
        908元（不含營業稅）計算。
      又處理竊電規則第6條第2項「電業訂有臨時電價者，各
        款追償電費概按臨時電價計算之」、被上訴人公司營業
        規則第97條「竊電追償電費按追償期間之臨時電價計算
        」，而被上訴人公司電價表第14章臨時用電電價第5項
        第1款則訂明「臨時用電電價按相關用電電價1.6倍計收
        」（證12）。
      核計上訴人丁○○就聖瑞公司非法用電部分，應給付被
        上訴人追償電費148萬1,578元（含營業稅，72KW×351
        日×12小時×1.6×2.908×1.05＝1,481,578）。
    2.就寶祥工業社部分，上訴人丁○○、蔡欣潔，按用電量30
      KW，依前開同一之計算標準，應給付被上訴人追償之電費
      61萬7,324元（含營業稅，30KW×351日×12小時×1.6×
      2.908×1.05＝617,324）。
(八)、又查上訴人丁○○與蔡欣潔、聖瑞公司，分別本於竊電及使
    用竊之原因事實，而對被上訴人負同一之給付責任，但因被
    上訴人損害僅單一，上訴人2人及上訴人丁○○與聖瑞公司
    間就所負債務內部間又無分擔之問題，故為不真正之連帶債
    務，且其中一人為給付，另一人於該清償範圍內，即同免給
    付義務。從而，被上訴人依電業法第73條之規定，請求上訴
    人丁○○給付148萬1,578元及61萬7,324元（與聖瑞公司亦
    為不真正連帶債務）及自起訴狀繕本送達翌日即96年3月23
    日起至清償日止，按週年利率5%計算之法定遲延利息；另依
    民法第179條不當得利之法律關係，請求上訴人蔡欣潔給付
    61萬7,324元，及自起訴狀繕本送達翌日即96年3月23日起至
    清償日止，按週年利率5%計算之法定遲延利息；其中上訴人
    丁○○、蔡欣潔對被上訴人各負61萬7,324元之給付義務部
    分，如其中一人已為給付，另一人於該給付範圍內，免其給
    付義務，核均有理由，應予准許，原審因之准許被上訴人對
    於上訴人各該部分之請求並分別諭兩造假執行及免為假執行
    之供擔保金額，自無不合，上訴意旨仍執前詞，指摘原審就
    上訴人丁○○及蔡欣潔部分之判決失當，求予廢棄改判，核
    屬無據，其上訴為無理由，應予駁回。
(九)、末查本件被上訴人對上訴人丁○○固又本於侵權行為、不當
    得利為同一之請求，對於上訴人蔡欣潔亦本於電業法第73條
    及處理竊電規則第6條第1項為同一之請求，但因被上訴人依
    電業法第73條及處理竊電規則第6條第1項對上訴人丁○○之
    請求已屬有理由，其依不當得利對上訴人蔡欣潔即寶祥工業
    社之請求亦屬有據，就其餘之法律關係，本院即無審酌之必
    要。再上訴人丁○○、蔡欣潔於原審固曾聲請傳訊證人記文
    富，無非欲證明上訴丁○○曾將電力外線牽接交由記文富承
    包，但上訴人丁○○確有竊電之事實，已經本院認定如前，
    自無再傳訊證人之必要。本件事證已臻明確，兩造其餘攻擊
    防禦方法經審酌，與本件判決結果又不生影響，爰不逐一論
    述，均併此敘明。
據上論結，本件上訴為無理由，依民事訴訟法第449條第1項、第
78條、第85條第1項後段、判決如主文。
中    華    民    國    97    年    5     月    20    日
                  民事第二庭    審判長法  官  邱森樟
                                      法  官  翁芳靜
                                      法  官  謝說容
以上正本係照原本作成。
上訴人丁○○得上訴，餘不得上訴。
如對本判決上訴，須於收受判決送達後二十日內向本院提出上訴
書狀，其未表明上訴理由者，應於提出上訴後二十日內向本院提
出上訴理由書（須按他造人數附具繕本）。
上訴時應提出委任律師為訴訟代理人之委任狀。具有民事訴訟法
第四百六十六條之一第一項但書或第二項之情形為訴訟代理人者
，另應附具律師及格證書及釋明委任人與受任人有該條項所定關
係之釋明文書影本。
                                      書記官  胡美娟
中    華    民    國    97    年    5     月    20    日
                                                      Ａ


司法院資訊處製作；財團法人民間司法改革基金會備份。
